【裁判字號】    90,訴,218
【裁判日期】    920805
【裁判案由】    偽造有價證券等
【裁判全文】
臺灣板橋地方法院刑事判決                            九十年度訴字第二一八號
    公  訴  人  臺灣板橋地方法院檢察署檢察官
    被      告  乙○○
    指定辯護人  丁○公設辯護人黃青慧
右列被告因偽造有價證券等案件，經檢察官提起公訴（八十九年度偵字第一四五八、
一四五九、一八八八號），丁○判決如左：
    主  文
乙○○無罪。
    理  由
壹、公訴意旨略以：被告乙○○原為台北縣新莊市○○路一三二巷十八號易玖有限公
    司負責人，明知並無給付能力，為招募資金而基於為自己不法所有之概括犯意，
    自民國八十七年三月二十日起，擔任會首召集癸○○等人成立包括會首共十八會
    之互助會，告訴人癸○○、壬○○共參加七會，原約定該互助會會期自八十七年
    三月二十日起至八十八年八月二十日止，每會為新台幣（下同）二萬元，詎被告
    乙○○於首會得標後，就嗣後開標所應給付之會款均未能如期、如數給付，又於
    八十八年二月宣布倒會。被告乙○○又自八十七年八月七日起，連續在台北縣三
    重市○○街二九巷二號三樓癸○○住處向癸○○借款，使之不疑有他而如數交付
    借款（借款時間、金額均詳如附表一所示）。復於八十八年七月一日，以上開公
    司名義向台北縣新莊市○○路六巷十一號三樓鐵展機械有限公司（下稱鐵展公司
    ）購買電腦磨床機及機械配件，價金達三十七萬九千元，並與之約定於翌日給付
    訂金十二萬六千元，其餘價金則自交貨驗收後分八期給付，使告訴人即鐵展公司
    負責人辛○○誤認其有付款能力而如期交付機械，惟被告乙○○於收受貨物後，
    遲未給付貨款，並以不詳方式取得經偽造如附表二編號一至三所示之支票三紙，
    於同年八月底時將該偽造支票三紙交付予辛○○。嗣被告乙○○並自八十八年九
    月六日起至十一月二十五日止，連續持不詳方式取得之如附表二編號四至七所示
    之偽造支票四紙，向告訴人壬○○調借現金，使壬○○不疑有他而交付借款（借
    款時間、地點、所持支票分別如附表三所示）。其後因被告乙○○無法給付上開
    貨款及借款，經告訴人壬○○、癸○○與辛○○比對渠等所持有之被告交付之支
    票，發覺多數支票上之字跡均屬相同，始知受騙，因認被告涉有刑法二百零一條
    第一項之行使偽造有價證券罪嫌及同法第三百三十九條第一項之詐欺取財罪嫌云
    云。
貳、按犯罪事實，應依證據認定之，無證據不得認定犯罪事實；不能證明被告犯罪者
    ，應諭知無罪之判決，刑事訴訟法第一百五十四條第二項及第三百零一條第一項
    分別定有明文。次按刑事訴訟上證明之資料，無論其為直接或間接證據，均須達
    於通常一般之人均不致有所懷疑，而得確信其為真實之程度，始得據為有罪之認
    定，若其關於被告是否犯罪之證明未能達此程度，而有合理懷疑之存在，致使無
    從形成有罪之確信，根據「罪證有疑，利於被告」之證據法則，即不得遽為不利
    被告之認定；又告訴人之告訴，係以使被告受刑事訴追為目的，是其陳述是否與
    事實相符，仍應調查其他證據以資審認；最高法院七十六年台上字第四九八六號
    判例、五十二年台上字第一三○○號判例可資參照。且刑法第三百三十九條詐欺
    罪之成立，以意圖為自己或第三人不法所有，以詐術使人將本人或第三人之物交
    付或以詐術使人交付物以外之一切財產上不法利益為要件；所謂以詐術使人交付
    ，必須被詐欺人因其詐術而陷於錯誤，若其所用方法，不能認為詐術，亦不致使
    人陷於錯誤，即不構成該罪，亦有最高法院著有四十六年度台上字第二六○號判
    例可參。
參、公訴人認被告乙○○涉有前開偽造有價證券及詐欺取財等罪嫌，無非係以告訴人
    癸○○、壬○○、辛○○於偵查中之指述，及被告所交付予告訴人之支票中，雖
    發票人分別為丑○○、戊○○或峻桓企業社、清亮有限公司、福洋企業社等不同
    人等，但以肉眼觀察該等支票上填載之面額字跡，顯屬同一人字跡，又戊○○、
    丑○○、許祺汶分別於台灣中小企業銀行埔墘分行、中興商業銀行板橋分行、台
    北國際商業銀行正義分行所開立之支票帳戶均係於開立後約半年時間即成為拒絕
    往來戶，顯見被告所取得之該等支票均為冒用發票人名義所簽發之支票，又被告
    向告訴人癸○○、壬○○借款後，均需以會款或其他款項抵償，亦見其於借款或
    訂購之初已無如期清償能力等為其論據。惟訊據被告乙○○固坦承於右揭時地自
    任會首召集互助會，告訴人癸○○、壬○○共參加七會，及曾向癸○○、壬○○
    二人借款及向辛○○訂購前開機器等情，惟堅決否認有偽造有價證券及詐欺取財
    等犯行，辯稱：伊當初係為籌措資金供公司週轉才起會，該互助會最後五會沒有
    開標，因為伊要照顧中風之母親，無法經營公司，致週轉上發生問題而付不出會
    款，所以就停會，伊家人也有參加三會，伊並未冒他人名義標取會款，後來只剩
    告訴人癸○○家人的會，其他會員均已付清，伊已償還癸○○會款三十餘萬元，
    目前僅積欠癸○○會款八十餘萬元，及積欠壬○○會款六萬六千零二十八元；伊
    交付予告訴人之支票，是伊向客戶收來的，其中峻桓企業社、清亮有限公司、福
    洋企業社均向伊買模型車，總立股份有限公司向伊買鋼板，該等支票並非伊所偽
    造，亦非人頭支票；伊自八十六年間起，即陸續向癸○○、壬○○借款，伊目前
    應僅積欠癸○○借款本金四十餘萬元，伊向壬○○票貼借款目前尚欠二十萬九千
    六百八十元；另辛○○已將機器取回，伊未付貨款，係因未收到機器加工之錢，
    並無詐欺之意圖等語。
肆、經查：
一、被訴偽造有價證券罪部分：
    被告乙○○固不否認持如附表二編號一至三所示之支票交付予告訴人辛○○，及
    持如附表二編號四至七所示之支票向告訴人壬○○票貼等情，並據告訴人等提出
    前開支票及退票理由單等影本各一件附卷為憑。惟觀諸前開如附表二編號一至七
    所示支票之退票理由單所示之退票理由，均係為「存款不足及拒絕往來戶」，而
    非「印鑑不符」，是以，該等支票既非因印鑑不符而遭退票，則該等支票上發票
    人簽章欄內所蓋用之印鑑係原留存印鑑之事實，即堪予認定。且經檢察官及丁○
    分別向如附表二編號一至七所示之付款人銀行函詢該等支存帳戶之開戶日期、拒
    絕往來日期及是否為人頭冒名申請之問題帳戶等事項之結果，其中編號一所示支
    票之付款人中興商業銀行復興分行函覆稱：「本分行受理該戶往來申請係依支票
    存款開戶手續辦理，開立帳號：000000000000，開戶日期：八十八
    年六月十日，拒絕往來日期：八十八年十二月十七日」，編號二所示支票之付款
    人板信商業銀行新莊分行（原新泰分行）函覆稱：「開戶日期：八十八年六月十
    五日，拒絕往來日期：八十八年十一月五日」，編號三所示支票之付款人世華聯
    合商業銀行新莊分行函覆稱：「開戶日期：八十八年六月七日，拒絕往來日期：
    八十八年十一月十五日」，編號四、五所示支票之付款人彰化銀行松山分行函覆
    稱：「本行支票存款客戶總立股份有限公司（帳號：000000000）之開
    戶日期為八十三年六月一日、拒絕往來日期為八十八年七月九日，及並無人頭冒
    名申請等問題帳戶」，編號六所示支票之付款人台灣中小企業銀行埔墘分行函覆
    稱：「本分行支票存款戶戊○○（帳號０三八二一九）於八十八年六月二日開戶
    ，八十八年十二月三日公告拒往。另該戶向本分行申請支票存款，經徵信人員實
    地查勘後均依支票開戶處理辦法有關規定辦理」，編號七所示支票之付款人中興
    商業銀行板橋分行函覆稱：「本行支存戶丑○○於八十八年四月二十三日至本行
    申請開戶，經確認本人後於八十八年四月二十八日開立支存戶０一０─0000
    00000。而於八十九年一月十四日經台北市票據交換所公告拒絕往來戶在案
    」，此有中興商業銀行復興分行九十二年五月二十三日（九二）興復字第七三號
    函、板信商業銀行新莊分行九十二年五月二十三日板信新莊字第０九二二八五０
    一一六號函、世華聯合商業銀行新莊分行九十二年五月二十二日０九二世新莊字
    第０００八四號函、彰化銀行松山分行九十二年五月三十日彰松山字第一０二九
    號函、台灣中小企業銀行埔墘分行八十九年三月十六日八九埔墘字第００五三四
    號函及中興商業銀行板橋分行八十九年三月十五日興板字第三一０號函各一件附
    卷可稽，可見附表二編號一至七所示之支票，其開戶銀行於開戶及往來期間，並
    未發覺該等支存帳戶係遭人冒名申請開戶之人頭帳戶等情形。再者，前開支票上
    發票人欄上之印鑑章，既均與申請人開戶時留存之印鑑章相符，已如前所述，衡
    之票據之無因性及文義性，自已足認前開支票均係開戶人即真正發票人所簽發無
    疑。況且，被告乙○○亦否認如附表二編號一至七所示支票上所載之金額、發票
    日等其他記載事項為其所填寫，再參酌該等支票之發票人既均未曾出面指訴渠等
    所有之該等支票有何遭他人偽造使用之情形以觀，縱認該等支票上之前開記載事
    項為被告乙○○所填載，亦難僅憑此即遽認被告之填載行為係未經真正發票人授
    權或同意，而率予推定被告有偽造支票之犯行。此外，復查無其他積極確切之證
    據足認被告有何公訴人所指之偽造有價證券犯行，自難遽以該罪相繩。
二、被訴詐欺取財罪部分：
（一）告訴人壬○○、癸○○部分：
  １、證人即前開互助會會員辰○○於丁○審理時到庭證稱：「（問：是否於八十七
      年三月二十日有參加被告擔任會首的互助會？）我只參加過被告一個會，時間
      大概是八十七年沒錯，詳細日期我忘記了，這個會每會兩萬元，是偵卷所提示
      的這個會沒錯，我是跟了四、五會之後，因為我要搬家所以就打電話給被告，
      希望他能找人頂替我的會，後來被告有開支票給我，跟我結清，支票也有兌現
      ，至於後來是誰頂我的會，我不清楚」等語（見丁○九十二年三月十八日訊問
      筆錄），及證人即被告之胞姐王麗娟於丁○審理時亦到庭證稱：「（問：是否
      有參加被告於八十七年三月二十日所起的互助會？）我確實有上會，我在第五
      會時就標到。死會會款我都有交給我弟弟，付到結束。我知道有停會，但是我
      有付死會會款。我弟弟做生意被人家倒錢」、「（問：這個會確實有召集否，
      其他會員認識否？）我有認識證人卯○○、證人甲○○，他們確實有上會，是
      否死或活會，我不清楚」等語（見丁○九十二年五月六日訊問筆錄），且參酌
      告訴人壬○○於丁○審理時亦證稱：「（問：你上次說按會單上的電話查無其
      人，經你再查的結果如何？）有關王麗娟、林玉鳳我沒有再打，我認為那沒有
      意義，因為他們都是一家人可能會串供，另外關於甲○○、子○○、庚○○三
      人部分我確定她們三人都有跟會，我已前有問過他們，據子○○說他有得標兩
      會，但本來沒有拿到錢，後來他找他弟弟要與被告理論，才拿到錢。庚○○說
      也得標兩會只拿一部份錢，結算結果少了八萬元，庚○○說短少部分被告同意
      幫他付死會的錢。甲○○部分也得標兩會，也是只拿一部份錢，結算結果少了
      十萬元」等語以觀，應認被告確實有召集並成立前揭互助會甚明。又告訴人壬○○係於八十八年二月二十日得標，被告則自該時即八十八年二月間起停會，
      距八十八年八月二十日之末會，尚有七會活會（即壬○○一會及癸○○以家人
      名義所上之六會）等情，亦據告訴人壬○○、癸○○供述明確，且參以該互助
      會之會員除告訴人壬○○及癸○○外，並未有其餘會員出面指訴被告尚未結清
      會款等情，足徵被告前開所辯：伊目前僅積欠告訴人壬○○、癸○○二人會款
      ，其他會員均已付清等語，堪予採信。是以，前開互助會於八十八年二月間停
      會之時，告訴人二人所上之前開七會既均仍係活會，自難認被告乙○○於互助
      會進行期間有何冒用他人名義標取會款之情事，合先敘明之。
  ２、再參酌告訴人壬○○於丁○審理時到庭供稱：「（問：被告何時起向你借錢？
      ）大概在八十六年十月被告向我同行買東西，我同行缺貨，就介紹被告向我買
      。被告從那時起，就開始向我借錢，每次二、三、四萬元，我沒有收利息。大
      概借三、四次。偶而也拿票較我幫他換，或是叫我帶他去向別人換，別人有收
      利息。之前借款都有還清。後來他要借十萬元以上的錢，我介紹他去向我同事
      借，第一次他有信用，後來沒有信用，我同事有打電話罵他，他後來就用起會
      的方式。還有約認識三、四個月左右他向我妹妹借錢」等語，及告訴人癸○○
      於丁○審理時供稱：「（問：你跟過被告幾個會？）這是第一會就倒了」、「
      （問：為何上他的會？）因為我哥哥是他的朋友，我哥哥介紹的」、「（問：
      你上會時，被告就有開始向你借錢？）有。就已經借蠻多的，起會前就有卡著
      ，錢沒有還，即剛所言起訴書附表一所載之十六筆。起會後還有借錢」、「（
      問：為何被告已經向你借錢，未還你還上他的會？）因為他一直向我延期，我
      一直相信他」等語（見丁○九十二年五月六日訊問筆錄）以觀，被告乙○○既
      於召集該互助會之前即八十六年間，即陸續向告訴人二人借款，甚且在被告乙○○尚有積欠告訴人癸○○借款未為清償之情況下，告訴人壬○○、癸○○仍
      於八十七年三月二十日加入被告所召集之前開互助會，故告訴人二人加入該互
      助會前，應已明知被告乙○○係因急需現金週轉始自任會首召集互助會以籌措
      資金，且告訴人壬○○、癸○○渠二人一共加入七會，顯見渠等於入會前已對
      被告乙○○之經濟情況有所評估，自難僅因被告乙○○事後無法支付會款予告
      訴人並停會，即率予認定被告於起會之初主觀上即具有為自己不法所有之詐欺
      意圖。
  ３、至被告僅坦承：伊目前應僅積欠癸○○借款本金四十餘萬元未還等情，且告訴
      人癸○○雖指述被告尚有如附表一所示之時間、金額之借款共一百二十九萬五
      千元未為清償云云，惟告訴人癸○○並未能提出相符之票據、借據或其他憑證
      以供丁○進一步查證及核對雙方之借款金額，另被告乙○○雖坦承有如附表三
      所示之向告訴人壬○○調現等情，惟被告既係持客票向告訴人壬○○票貼，衡
      諸一般民間持票貼現之交易常情，放款人於收受客票前，必會對該客票帳戶之
      信用狀況進行徵信，況且，本件被告乙○○持票向告訴人壬○○借款之時間（
      即如附表三所示之八十八年九月、十月及十一月間），係在被告前開互助會停
      會（即八十八年二月間）之後，足見告訴人壬○○於被告乙○○持票貼現之時
      ，對於被告之財務狀況已陷於困難之情形，應能有所了解，再者，告訴人癸○○、壬○○亦均坦承有向被告乙○○收取二分或二分四（以一般民間利之計算
      方式）之利息等情，是以，衡諸前揭告訴人長期、多次、收受客票，並收取利
      息之借款方式以觀，本應負擔較大之無法回收借款之風險，故嗣後縱因被告所
      持之客票跳票或被告無法按期清償借款，使告訴人之債權無法確保而受有損害
      ，亦難認被告於借款之時有何施用詐術致告訴人陷於錯誤交付借款之詐欺犯行
      。
（二）告訴人辛○○部分：
      告訴人辛○○於偵查中雖指述：「（問：之前往來是否有付錢？）八十八年七
      月一日才開始買機器，本要先收定金三成，但一直沒有給錢，後來才拿客票給
      我，續訂的或是三十七萬九千元，只付客票，但全部退票」等語，而其於丁○
      審理時先指稱：「（問：案發情形？）我們是鐵展公司，與被告有業務往來，
      當時我們有簽約，原先約定先給付十二萬六千元，餘款分期給付，我們交付機
      械後，但是被告遲遲未給付剩餘貨款」、「（問：訂約情形？）當時一位王先
      生（即被告）、丁先生一起來的，他們說要合夥一起做一些加工。後來我知道
      他們拆夥，拆夥前他們付款還很正常，但是拆夥後付款就不正常了。當時不只
      訂三十七萬的貨款，但是七月一日的磨床是拆夥王先生（即被告）獨自來訂的
      ，合約書也是跟王先生簽的，這是後來追加的，他們當初合夥時，他們有各自
      的工作，丁先生要跑外務，王先生作加工的工作，所以是王先生的意思要來訂
      磨床的。他們是拆夥之後，各自負責取得機器的貨款。王先生是從頭到尾都沒
      有給付這筆貨款」等語（見丁○九十年二月二十二日訊問筆錄），復改稱：「
      （問：被告欠你的貨款是三十七萬九千元？）是的。這是賣機台的部分是包括
      零件。後來機台被拖走，要被告賠償的部分，只有折舊部分。希望被告賠償價
      金三十六萬六千元的三成左右。這是第二次和被告交易。之前他和另一個股東
      丁先生，有向我們定機器，丁先生目前，也尚有欠款。被告和丁先生拆夥後，
      被告向我定機器。我們將機器交給他後，被告拖了一、二個月，沒有給付訂金
      。後來被告和丁先生拆夥，機器也有分開來，這台機器，是被告所定的。所以
      拆夥後，我才和被告簽約買這台機器的。機器因為被告付不起訂金，簽約後隔
      了二個月，我才把機器拖走」、「（問：是否仍要告被告詐欺？）我認識被告
      ，是經由壬○○的介紹，我只是要追回貨款而已。沒有要告被告詐欺的意思，
      我們是買賣關係，付不起貨款，對我是沒有詐欺」等語（見丁○九十二年七月
      一日訊問筆錄），足見被告當時確係因工作之需要而向鐵展公司訂貨，且被告
      於無法如期支付貨款後，亦任由鐵展公司將貨物即前開機器取回，顯難認被告
      有何意圖為自己不法所有而詐欺取財之行為。
（三）從而，復查無其他之事證足資證明被告有何施用詐術之行為致告訴人壬○○、
      癸○○、辛○○陷於錯誤而交付財物，揆諸前揭說明，被告所為顯與詐欺取財
      罪之構成要件有間，自難遽以該罪相繩。此外，復查無其他積極確切之證據足
      認被告有何公訴人所指之偽造有價證券及詐欺取財等犯行，既不能證明被告犯
      罪，自應諭知無罪之判決。
據上論斷，應依刑事訴訟法第三百零一條第一項，判決如主文。
本案經檢察官馬凱蕙到庭執行職務。
中      華      民      國    九十二    年      八      月      五      日
                                  臺灣板橋地方法院刑事第二庭
                                          法  官
右正本證明與原本無異。
如不服本判決，應於判決送達後十日內向丁○提出上訴狀 (應附繕本) ，上訴於
臺灣高等法院。
                                          書記官    陳金鳳
中      華      民      國    九十二    年      八     月       十九    日
附表一：
┌──┬───────────┬───────┐
│    │     日   期          │金    額      │
├──┼───────────┼───────┤
│一  │八十七年八月七日      │四萬八千元    │
├──┼───────────┼───────┤
│二  │八十七年九月一日      │七萬九千元    │
├──┼───────────┼───────┤
│三  │八十七年九月二十一日  │五萬五千元    │
├──┼───────────┼───────┤
│四  │八十七年十月二日      │三萬九千元    │
├──┼───────────┼───────┤
│五  │八十七年十月十三日    │七萬元        │
├──┼───────────┼───────┤
│六  │八十七年十月二十三日  │四萬七千元    │
├──┼───────────┼───────┤
│七  │八十七年十一月二日    │九萬一千元    │
├──┼───────────┼───────┤
│八  │八十七年十一月七日    │十三萬五千元  │
├──┼───────────┼───────┤
│九  │八十七年十一月十日    │六萬九千元    │
├──┼───────────┼───────┤
│十  │八十七年十一月十三日  │一萬六千元    │
├──┼───────────┼───────┤
│十一│八十七年十一月二十日  │十萬元        │
├──┼───────────┼───────┤
│十二│八十七年十一月二十三日│五萬一千元    │
├──┼───────────┼───────┤
│十三│八十七年十一月二十七日│十六萬四千元  │
├──┼───────────┼───────┤
│十四│八十七年十二月二十一日│十五萬元      │
├──┼───────────┼───────┤
│十五│八十七年十二月三十一日│七萬二千元    │
├──┼───────────┼───────┤
│十六│八十八年一月七日      │十萬九千元    │
└──┴───────────┴───────┘
附表二：
┌─┬─────────┬────────────┬─────────┬─
│  │ 發  票  人       │       付  款  人       │    面    額      │
├─┼─────────┼────────────┼─────────┼─
│一│峻桓企業社寅○○  │中興商業銀行復興分行    │七萬四千元        │Ａ
├─┼─────────┼────────────┼─────────┼─
│二│清亮有限公司丙○○│板信商業銀行新泰分行    │九萬三千八百元    │Ｈ
├─┼─────────┼────────────┼─────────┼─
│三│福洋企業社己○○  │世華聯合商業銀行新莊分行│七萬三千八百元    │Ｌ
├─┼─────────┼────────────┼─────────┼─
│四│總立股份有限公司  │彰化商業銀行松山分行    │四萬六千五百八十元│Ｗ
├─┼─────────┼────────────┼─────────┼─
│五│總立股份有限公司  │彰化商業銀行松山分行    │六萬八千元        │Ｗ
├─┼─────────┼────────────┼─────────┼─
│六│戊○○            │台灣中小企業銀行埔墘分行│四萬七千五百元    │Ａ
├─┼─────────┼────────────┼─────────┼─
│七│丑○○            │中興商業銀行板橋分行    │四萬七千六百元    │Ｅ
└─┴─────────┴────────────┴─────────┴─
附表三：
一、八十八年九月六日以附表二（起訴書誤載為附表一）編號四所示之支票調現，扣
    除利息四三二三元及償還壬○○會款五六一五元，被告共取走現金三六六四二元
    。
二、八十八年九月十六日以附表二（起訴書誤載為附表一）編號五所示之支票調現，
    扣除利息五四四Ｏ元及償還壬○○會款三五Ｏ七元，被告共取走現金五九Ｏ五三
    元。
三、八十八年十月十一日以附表二（起訴書誤載為附表一）編號六所示之支票調現，
    扣除利息三Ｏ七八元及償還壬○○會款一七三四六元，被告共取走現金二七Ｏ七
    六元。
四、八十八年十一月廿五日以附表二（起訴書誤載為附表一）編號七所示之支票調現
    ，扣除利息二三二三元及償還壬○○會款一Ｏ二七七元，被告共取走現金三五Ｏ
    ＯＯ元。


司法院資訊處製作；財團法人民間司法改革基金會備份。
